【裁判字號】    89,簡上,210
【裁判日期】    900417
【裁判案由】    給付會款
【裁判全文】
臺灣彰化地方法院民事判決                        八十九年度簡上字第二一○號
    上  訴  人  乙○○
    被上訴人    甲○○
                丙○○
右當事人間請求給付會款事件，上訴人對於中華民國八十九年九月十三日本院北斗簡
易庭所為之第一審判決 (八十九年度斗簡字第一七四號)提起上訴，本院判決如左：
    主      文
原判決駁回上訴人請求被上訴人甲○○應與被上訴人丙○○共同給付新台幣柒拾貳萬
元，及其法定遲延利息與訴訟費用負擔部分均廢棄。
右廢棄部分，被上訴人甲○○應與被上訴人丙○○共同給付上訴人新台幣柒拾貳萬元
，及自民國八十九年七月二十九日起至清償日止，按週年利率百分之五計算之利息。
上訴人其餘之上訴駁回。
第一審訴訟費用除確定部分外，及第二審訴訟費用由被上訴人共同負擔。
    事      實
甲、上訴人方面：
  一、聲明：
    (一)原判決廢棄。
    (二)被上訴人甲○○應與被上訴人丙○○共同給付新台幣（下同）七十二萬元，
        及自民國（下同）八十九年八月六日起至清償日止，按週年利率百分之五計
        算之利息。
    (三)第一、二審訴訟費用由被上訴人共同負擔。
    (四)若受有利之判決，願供擔保，請准宣告假執行。
  二、陳述：除與第一審判決記載相同者，茲予引用外，並補述略稱：
    (一)系爭互助會會單雖僅列被上訴人丙○○為會首，惟被上訴人二人邀集上訴人
        與證人蘇夢佩入會時，均曾向上訴人等表明系爭合會實係以被上訴人甲○○
        及丙○○共同擔任會首，並於發放互助會單予上訴人與證人蘇夢佩時，向其
        等表明因其等二人懶得寫字，僅於會首欄填寫丙○○之姓名，實際上該互助
        會會單係被上訴人甲○○寫的，系爭合會仍係以被上訴人二人共同擔任會首
        ，故被上訴人二人應共同向上訴人負責。
    (二)對被上訴人抗辯之陳述：
        否認被上訴人甲○○及丙○○之陳述為真實。又上訴人之會款曾交付被上訴
        人甲○○及丙○○中之任何一人。
  三、證據：援用原審提出之證據方法。
乙、被上訴人方面：
  一、聲明：上訴駁回、第二審訴訟費用由上訴人負擔。
  二、陳述：除與第一審判決記載相同者，茲予引用外，並補述略稱：
    (一)系爭互助會之會首僅為被上訴人丙○○，與被上訴人甲○○無涉。又關於上
        訴人之會款，被上訴人丙○○均係向蘇夢佩收取會款，未曾向上訴人收取。
        至證人蘇夢佩在原審之證言，被上訴人丙○○無意見。
    (二)系爭互助會會單固為被上訴人甲○○所寫，惟被上訴人甲○○不認識上訴人
        ，不可能邀集上訴人為會員，且被上訴人甲○○未曾向上訴人收取會款，上
        訴人亦未曾至被上訴人甲○○住處交付會款。至證人蘇夢佩在原審之證言，
        被上訴人甲○○認為不實在。
  三、證據：援用原審提出之證據方法。
    理      由
一、按民事簡易程序之上訴程序，訴之變更或追加，非經他造同意，不得為之。但擴
    張或減縮應受判決事項之聲明者，不在此限。民事訴訟法第四百三十六條之一第
    三項準用第四百四十六條第一項但書及第二百五十五條第一項第三款分別定有明
    文。本件上訴人在原審原起訴請求被上訴人二人應「連帶」給付上訴人七十二萬
    元及法定遲延利息，嗣於提起第二審上訴時，上訴聲明變更為被上訴人二人應「
    共同」給付上訴人七十二萬元及法定遲延利息，依上訴人之上訴聲明在形式上雖
    有訴之變更之外觀，惟實係就原聲明為減縮，核屬減縮應受判決事項之聲明，依
    首開法條規定，毋須經他造同意，是上訴人在第二審程序為上開減縮訴之聲明，
    即無不合，應予准許，合先敘明。
二、本件上訴人在原審起訴主張其於八十四年四月間參加被上訴人二人共同招集之互
    助會，每會三萬元，會期自八十四年四月三十日起至八十六年四月三十日止，共
    二十五會，每月三十日開標，上訴人參加二會，尚未得標，均按月給付會款予被
    上訴人，詎被上訴人竟於八十五年五月間宣告倒會，共積欠上訴人會款七十二萬
    元等情。被上訴人則以系爭互助會之會首為被上訴人丙○○，被上訴人甲○○並
    未參與系爭互助會之運作，與系爭互助會無涉等語置辯。
三、上訴人主張其於右揭時間參加被上訴人丙○○具名為會首之互助會，每會三萬元
    ，上訴人參加二會，尚未得標，而該互助會已於八十五年五月間宣告停標，上訴
    人共繳付會款七十二萬元之事實，已據其提出互助會會單影本一件為憑，核屬相
    符，且經證人蘇夢佩在原審到庭結證明確，亦為被上訴人二人不爭執，是上訴人
    此部分之主張自堪信為真實。
四、本件應探究者為被上訴人甲○○是否與被上訴人丙○○共同擔任系爭互助會之會
    首？茲論述如次：
  (一)按民法債編合會乙節固自八十九年五月五日施行，惟系爭互助會之起會日期為
      八十四年四月三十日，依法律不溯及既往原則，本件即無適用民法債編合會乙
      節規定之餘地，仍應依台灣民間合會習慣即合會為會首與會員間訂立之契約關
      係認定之。本件上訴人援引民法債編合會節之規定為其法律依據，容有誤會，
      附此說明。
  (二)被上訴人甲○○雖否認與其妻即被上訴人丙○○共同擔任系爭互助會之會首，
      然其原審及本院訊問時均一致陳明系爭互助會之會單為其親筆書寫等語，被上
      訴人丙○○復在原審自認系爭互助會開標時被上訴人甲○○在場等語在卷 (參
      見八十九年八月十一日言詞辯論筆錄) ，又參照證人蘇夢佩於八十九年八月十
      一日在原審結證稱：「被告他們  (即被上訴人二人)經營油壓管五金行，那天
      被告他們到我家來，原告  (即上訴人)也在場，他們就向原告邀集參加互助會
      二會，他們並說欲購油急需大量資金」、「互助會會單是被告他們二人拿給原
      告」、「每次標會都在被告他們經營之油行內，他們夫妻均在場；又原告之會
      款有時託我幫她轉交，有時她自己交給被告他們」等語明確，核與上訴人在原
      審及本院陳述情節相符，而被上訴人丙○○在本院審理時亦陳明對證人蘇夢佩
      之證言無意見等語  (參見九十年四月三日言詞辯論筆錄)，則證人蘇夢佩之證
      言自堪採信。是系爭互助會之會單固僅記載被上訴人丙○○為會首，然被上訴
      人甲○○既曾與被上訴人丙○○共同邀約上訴人參加互助會，事後復親自書寫
      互助會會單及交付會單予上訴人，互助會開標時亦在現場，被上訴人甲○○顯
      然實際參與系爭互助會之會務運作，其與被上訴人丙○○應共同擔任系爭互助
      會之會首甚明。被上訴人甲○○事後徒以其不認識上訴人，不可能邀約上訴人
      參加互助會及向上訴人收取會款為由，藉詞否認其為系爭互助會之會首，即無
      可採。
五、綜上所述，本件互助會之實際會首既為被上訴人甲○○、丙○○二人，上訴人依
    據台灣民間合會法律關係請求會首即被上訴人二人共同給付會款七十二萬元，及
    自起訴狀繕本送達被上訴人二人之翌日即被上訴人甲○○自八十九年七月二十九
    日起，被上訴人丙○○自八十九年八月六日起，均至清償日止按週年利率百分之
    五計算之利息，洵屬正當，應予准許。原審判決未詳加調查被上訴人甲○○參與
    系爭互助會運作之程度，僅以上訴人支付命令聲請狀陳稱被上訴人甲○○以其妻
    即被上訴人丙○○名義招集互助會，且互助會會單記載會首為「丙○○」，復經
    被上訴人丙○○自認，尚難單憑被上訴人甲○○曾書寫互助會單乙事，逕認被上
    訴人甲○○亦擔任會首等語，而就被上訴人甲○○部分為上訴人敗訴之判決，尚
    有未洽。上訴意旨指摘原判決此部份為不當，求予廢棄改判，即有理由，自應由
    本院將原判決關於駁回上訴人請求被上訴人甲○○應與被上訴人丙○○共同給付
    七十二萬元及其法定遲延利息與訴訟費用負擔部分廢棄改判，諭知如主文第二項
    所示。
六、又上訴人提起第二審上訴，須有上訴利益存在，而上訴利益之有無，就本件而言
    應對照上訴人在原審之起訴聲明與原審判決主文為形式上之觀察，視上訴人在第
    二審言詞辯論終結時，能否獲得較原審判決更有利之判決而定。本件上訴人在原
    審起訴請求被上訴人二人應連帶給付會款七十二萬元及法定遲延利息，原審法院
    就被上訴人丙○○部分已為上訴人勝訴判決，詎上訴人提起本件第二審上訴時，
    復將「丙○○」併列為被上訴人，請求其與被上訴人甲○○應共同給付上開會款
    及法定遲延利息，此從上訴人在原審之起訴聲明與原審判決對照以觀，原審法院
    已就上訴人請求被上訴人丙○○給付上開會款部分為全部准許之判決，上訴人就
    該部分顯無提起上訴之利益甚明。是上訴人對被上訴人丙○○部分之上訴，即屬
    無據，應予駁回。
七、再本院為民事簡易程序第二審法院，本院判決非有民事訴訟法第四百三十六條之
    二、之三規定得逕向最高法院提起上訴人之事由，即屬終審確定判決，自無再行
    宣告假執行之必要。本件上訴人在上訴聲明第四項請求「若受有利之判決，願供
    擔保，請准宣告假執行」部分，尚嫌無憑，併予駁回，附此敘明。
八、本件判決主文雖為上訴人一部敗訴之判決，然參酌上訴人在原審之起訴聲明，本
    院判決實為上訴人全部勝訴之判決，故有關訴訟費用之負擔，除原審判決關於訴
    訟費用之裁判已確定部分外，依民事訴訟法第七十九條但書規定，仍命被上訴人
    二人負擔訴訟費用之全部。
九、結論：本件上訴人之上訴為一部有理由，一部無理由，並依民事訴訟法第四百三
    十六條之一第三項、第四百四十九條第一項、第四百五十條、第四百六十三條、
    第七十九條但書，判決如主文。
中      華      民      國     九十     年      四      月      十七    日
                                    臺灣彰化地方法院民事第二庭
                                        審判長法  官    羅    培    昌
                                              法  官    余    仕    明
                                              法  官    林    金    灶
不得上訴
右為正本係照原本作成
中      華      民      國    九十      年      四      月    十七      日
                                          法院書記官    邱    柏    滄


司法院資訊處製作；財團法人民間司法改革基金會備份。
